【裁判字號】    95,訴,28
【裁判日期】    950502
【裁判案由】    塗銷所有權移轉登記
【裁判全文】
臺灣宜蘭地方法院民事判決                95年度訴字第28號
原      告  中華商業銀行股份有限公司
法定代理人  甲○○
訴訟代理人  乙○○
            丁○○
            戊○○
被      告  庚○○
            己○○
上列當事人間請求塗銷所有權移轉登記事件，本院於95年4月18
日言詞辯論終結，判決如下：
    主  文
原告之訴駁回。
訴訟費用由原告負擔。
    事  實  及  理  由
一、原告起訴意旨：
(一)、緣訴外人億昌興紙業有限公司（下稱億昌興公司）於民國94
    年3月9日邀同連帶保證人即被告庚○○、訴外人鐘宗碧、周
    富郎，與原告簽訂應收客票貸款專用放款借據 1份，約定由
    億昌興公司提供經原告認可之應收票據轉讓予原告作為還款
    來源，並在票據金額8成即新台幣（下同）8,000,000元範圍
    內循環動用；另約定訴外人億昌興公司提供之票據，若經提
    示有遭退票之情事，債務視為全部到期，另應依約支付違約
    金。原告已依約履行，億昌興公司亦陸續轉讓應收票據予原
    告，詎億昌興公司所提供之還款票據自94年8月8日起陸續退
    票，並無預警停止營業，負責人亦不知所終，依前開約定，
    借款視為全部到期。
(二)、詎料被告庚○○為逃避前開借款之連帶保證責任，竟與其叔
    即另一被告己○○基於通謀虛偽之意思表示，將被告庚○○
    所有坐落宜蘭縣礁溪鄉○○段123地號土地及其上同段555建
    號，門牌為宜蘭縣礁溪鄉○○路115號房屋應有部分各1/2（
    下稱系爭房地）訂立虛偽之買賣契約，並於94年 8月12日為
    所有權移轉登記完畢。按依法通謀虛偽所為之意思表示為無
    效，且被告庚○○勢必怠於行使返還請求權，為此依民法第
    242 條之規定，而為先位請求確認被告間就系爭房地買賣契
    約不存在，並請求被告己○○將94年 8月12日就系爭房地所
    為之所有權移轉登記予以塗銷。
(三)、又如法院審理結果，認定被告間之買賣契約暨所有權移轉登
    記非屬通謀虛偽意思表示，先位之訴無理由時，惟因被告庚○○為系爭房地所有權移轉時，係無償行為；且縱係有償行
    為，其等亦僅提出現金交付訂金 300,000元之證明，其餘價
    金被告並未證明確已交由被告庚○○支配中，而系爭房地價
    值為3,000,000元，僅以300,000元對價即出售予被告己○○
    ，其價值顯非合理，而使被告庚○○之積極財產有所減損，
    進而害及原告之債權。且被告己○○於主債務人億昌興公司
    發生財務危機而跳票之後，竟配合為虛假之價金交付紀錄，
    顯然明知其等之買賣及過戶行為有害於原告之債權而為之，
    並因此受有財產上之利益。爰依民法第244條第1項、第 2項
    之規定為備位請求判決撤銷被告間就系爭房地之買賣行為及
    所有權登記移轉行為，並請求己○○應塗銷上開所有權移轉
    登記。
(四)、爰為訴之聲明：
１、先位聲明：
(1)、確認被告就系爭房地於94年7 月20日所為之買賣契約不存在
    。
(2)、被告己○○應就系爭房地於94年8 月12日以買賣為原因所為
    之所有權移轉登記予以塗銷
２、備位聲明：
(1)、被告間就系爭房地於94年7月20日所為之買賣行為暨94年8月
    12日所為之所有權移轉登記行為應予撤銷。
(2)、被告庚○○應將系爭房地於94年 8月12日以買賣為原因所為
    之所有權移轉登記予以塗銷。
二、被告則答辯稱：被告庚○○於94年 7月初因準備自行創業，
    乃向訴外人億昌興公司負責人口頭提出辭職，然因創業加盟
    之事業需要資金，並已付加盟訂金，但家中長輩認為當時工
    作穩定，不應更換工作，而不願提供任何資金援助，遂向叔
    叔即被告己○○溝通，尋求資金上之支持。原先被告庚○○
    意欲以系爭房地向銀行抵押貸款，然因其僅有 1/2應有部分
    ，銀行不願承做。故經與被告己○○多次溝通後，獲得己○○之支持，己○○並提議以 3,000,000元之價金買下系爭房
    地，並於94年 7月20日於訴外人丙○○代書事務所處簽約，
    被告己○○並當場交付定金 300,000元，第2期及第3期款分
    別於同年8月9日及同年月11日由被告己○○以郵局轉帳方式
    給付，尾款於同年月15日支付10萬元，餘60萬元係用以抵償
    被告庚○○先前結婚時所向被告己○○借貸之債務，買賣過
    程並無任何不實或不法之處。
三、本院之判斷：
(一)、本件兩造不爭執之事項，為被告庚○○擔任訴外人億昌興公
    司之連帶保證人，於94年3月9日與原告簽訂應收客票貸款專
    用放款借據 1份，約定由億昌興公司提供經原告認可之應收
    票據轉讓予原告作為還款來源，並約定訴外人億昌興公司提
    供之票據，若經提示有遭退票之情事，債務視為全部到期，
    另應依約支付違約金。原告已依約履行，億昌興公司亦陸續
    轉讓應收票據予原告，然億昌興公司所提供之還款票據自94
    年8月8日起陸續退票，並無預警停止營業，負責人亦不知所
    終，故億昌興公司之借款視為全部到期。而系爭房地原為被
    告庚○○所有，然已於94年 8月12日以買賣為原因，移轉所
    有權予被告己○○。上開事實並有原告提出之放款借據、客
    戶帳務資料查詢單各 1件為證，並有宜蘭縣宜蘭地政事務所
    95年3月15日宜地一21字第 0950002572號函所附系爭房地所
    有權移轉登記相關資料可稽，自堪認定為真實。
(二)、本件之爭點，在於：(1)被告間就系爭房地之買賣及所有權移
    轉登記行為，是否為通謀虛偽意思表示而為無效，及(2)如被
    告間就系爭房地之買賣及產權移轉行為屬實，則是否有害於
    原告之債權，且為被告於行為時所明知。查：
１、就本訴部分：本件被告就系爭房屋買賣及過戶之事實，業據
    其等提出房地產買賣契約書 1件、被告己○○及庚○○之郵
    局存摺封面及內頁影本各 1份為證，並經證人即代書丙○○
    到場結證稱：「（法官問請詳述宜蘭縣礁溪鄉○○路 ○段28
    號房子之買賣過戶過程？）訂約日期是在 7月20日，己○○
    及庚○○到我事務所，說系爭房地要辦買賣過戶，要我幫忙
    處理相關程序，買賣契約是我擬的，當時買賣金額為3,000,
    000元，當天買方有將訂約金300,000元交付給賣方，之後交
    款方式己○○說他定存要到 7月（底）才到期，所以我們將
    第2次交款日期定在8月2日，金額是1,000,000元，第 3次付
    款是在增值稅單、契稅單核發後給付1,000,000元，尾款700
    ,000元則是在移轉登記完畢後 3天內交付。第二次（付款 ）
    原來是在8月2日，但當時賣方庚○○不在國內，就改為 8月
    9日交付，他們是用郵局轉帳方式交付款項，第3次也是用轉
    帳，這 2筆款都是在他們完成轉帳後再到我事務所簽認。至
    於尾款700,000元其中100,000元是在我事務所交付現金，其
    餘的 600,000元他們表示要用之前的債務扣抵掉。過程中我
    發現他們買賣系爭房地只有 1/2，其他共有人有優先購買權
    ，但被告庚○○表示他弟弟（即系爭房地共有人）在當兵沒
    有能力買下系爭房地，所以他才將系爭房地賣給己○○。」
    等語綦詳。原告雖主張被告己○○所交付之價金是否能由被
    告庚○○所支配仍有疑義，且被告庚○○之帳戶內之第2、3
    期款均於存入後隨即領出，故被告是否確有價金之給付，仍
    有疑問，被告庚○○之積極財產並未有所增加云云。然查，
    被告於94年 7月20日訂約當日，即在證人丙○○代書之事務
    所處交付訂金 300,000元，業據證人丙○○證述如前，另依
    被告郵局存摺資料亦顯示，第 2、3期款各1,000,000元分別
    於94年8月9日及同年月11日自被告己○○之礁溪郵局000000
    -0號帳戶內提出，並存入被告庚○○於同郵局之0000000000
    0000號帳戶內，而尾款中之 100,000元亦係於證人丙○○代
    書處給付，同經證人證述如前，可認被告對於系爭房地買賣
    及過戶之事實已為相當之舉證，亦足證被告己○○所交付之
    價金確已移轉予被告庚○○支配之下。原告雖以前開情詞為
    質疑，然均未具體舉證以實其說，自應認原告所陳尚屬臆測
    之詞，不足採信。故原告本訴部分以被告間就系爭房地之買
    賣及所有權移轉登記行為均屬通謀虛偽意思表示，而為無效
    ，依民法第 242條之規定代位被告庚○○請求確認系爭房地
    買賣契約不存在，並請求被告己○○塗銷系爭房地之所有權
    移轉登記，為無理由，應予駁回。
２、就備位之訴部分：本件被告間就系爭房地確成立買賣契約，
    業如前述，自應認非為無償行為。則再應認定者，即為系爭
    房地之買賣產權移轉行為，是否有害於原告之債權。查本件
    系爭房地之買賣，係以 3,000,000元為其價金。另經證人丙○○證稱：「（法官問：系爭房地行情價位如何？）系爭房
    地只有1樓有登記， 2、3樓加蓋，依現狀系爭房地價值約有
    8,000,000元，如果 2、3樓有登記的話可賣到10,000,000元
    。」、「（法官問：系爭房地買賣價金是否合理？）因為是
    只買 1/2持分，所以我認為沒有過低問題。」等語。而原告
    亦自認系爭房地之價值為 3,000,000元（原告準備書狀一，
    卷內 116頁），則系爭房地之買賣並無價格不相當之情形，
    是足認被告庚○○雖將系爭房地產權移轉予被告己○○，然
    亦取得相當之對價，其積極財產並未減少，自難認對於債權
    人之債權有何損害可言。故原告依民法第244條第 1項及第2
    項為備位之訴之請求，亦無理由，應予駁回。
四、本件事證已臻明確，兩造其餘攻擊防禦方法及所提證據，經
    審酌後認與本院上開結論不生影響爰不一一論述，併予敘明
    。
五、結論：原告之訴為無理由，依民事訴訟法第78條判決如主文
    。
中    華    民    國    95    年    5     月    2     日
                  臺灣宜蘭地方法院民事庭
                      法  官  張軒豪
正本與原本無異。
如不服本判決應於判決送達後20日內提出上訴狀（須附繕本）。
中    華    民    國    95    年    5     月    2     日
                      書記官  詹玉惠


司法院資訊處製作；財團法人民間司法改革基金會備份。
